【裁判字號】    98,上訴,329
【裁判日期】    980507
【裁判案由】    違反商業會計法等
【裁判全文】
臺灣高等法院臺中分院刑事判決         98年度上訴字第329號
上  訴  人  臺灣臺中地方法院檢察署檢察官
被      告  丙○○
指定辯護人  本院公設辯護人  丁○○
被      告  甲○○
上列上訴人因被告等違反商業會計法等案件，不服臺灣臺中地方
法院97年度訴字第3055號中華民國97年11月25日第一審判決（起
訴案號：臺灣臺中地方法院檢察署96年度偵字第3707號、97年度
偵字第15383號），提起上訴，本院判決如下：
    主    文
上訴駁回。
    理    由
一、公訴意旨略以：被告丙○○於民國93年12月間，夥同被告甲
    ○○、許鴻文（後一人另由檢察官偵辦）及不詳年籍姓名自
    稱「陳浩程」之成年男子，共同基於幫助納稅義務人逃漏稅
    捐，及違反商業會計法之概括犯意聯絡，以虛設之公司行號
    開立不實發票供他人逃漏營業稅為犯罪手法，由被告甲○○
    出面徵得被告丙○○之同意後，由被告丙○○擔任鉅亮公司
    之登記負責人，為商業會計法所稱之商業負責人。被告甲○
    ○所屬之虛設行號集團，明知鉅亮公司並未銷貨與如附表編
    號3至13所示之公司，仍基於概括犯意，自94年1月起至94年
    8月止，連續在屬於會計憑證之鉅亮公司統一發票上，登載
    如附表所示銷貨予海墨公司、詮程公司、恆億營造股份有限
    公司（下稱衡億公司）等11家公司之不實事項，並交付予如
    附表編號3至13所示之公司。上開公司並據以為進項憑證，
    而申報扣抵銷項稅額，而逃漏94年度多期之營業稅，總計不
    實開立之銷項發票共78張，金額為新臺幣（下同）5695萬77
    04元，而幫助逃漏營業稅總計282萬5387元（發票總稅額為
    284萬7887元，然其中附表編號7所示之公司為虛設行號，無
    實際營業，不生逃漏稅捐之結果，故不予計入），因認被告
    丙○○、甲○○2人涉犯共同連續違反（修正前）商業會計
    法第71條第1項不實填載會計憑證罪，及稅捐稽徵法第43條
    第1項之幫助逃漏稅捐罪嫌等語。
二、按犯罪事實應依證據認定之，無證據不得認定犯罪事實；又
    不能證明被告犯罪或其行為不罰者，應諭知無罪之判決，刑
    事訴訟法第154條第2項第301條第1項分別定有明文。又所
    謂認定犯罪事實之證據，係指足以認定被告確有犯罪行為之
    積極證據而言，該項證據自須適合於被告犯罪事實之認定，
    始得採為斷罪之資料；且如未能發現相當確實證據，或證據
    不足以證明，自不能以推測或擬制之方法，以為裁判之基礎
    ；而認定犯罪事實所憑之證據，雖不以直接證據為限，間接
    證據亦包括在內，然而無論直接證據或間接證據，其為訴訟
    上之證明，須於通常一般人均不致有所懷疑，而得確信其為
    真實之程度者，始得據為有罪之認定，倘其證明尚未達到此
    一程度，而有合理之懷疑存在時，即難遽採為不利被告之認
    定（最高法院76年臺上字第4986號判例參照）。另刑事訴訟
    法第161條第1項規定：檢察官就被告犯罪事實，應負舉證責
    任，並指出證明之方法。因此，檢察官對於起訴之犯罪事實
    ，應負提出證據及說服之實質舉證責任。倘其所提出之證據
    ，不足為被告有罪之積極證明，或其指出證明之方法，無從
    說服法院以形成被告有罪之心證，基於無罪推定之原則，自
    不能為被告有罪之判決（最高法院92年臺上字第128號判例
    參照）。
三、公訴意旨認被告丙○○、甲○○涉犯不實填載會計憑證罪、
    幫助逃漏稅捐罪嫌，係以被告2人之自白，且經證人即恆億
    公司負責人王天信於偵查中陳述：恆億公司未與鉅亮公司交
    易，而係向卡車司機購入砂石，並由卡車司機交付鉅亮公司
    發票等語，及證人洪木昆、詹明哲二人於偵查中供明在卷，
    並有營業稅稅籍資料查詢作業表（中區國稅局移送書附件1
    ）、鉅亮公司之公司登記資料（中區國稅局移送書附件10）
    、被告丙○○之90至94年度之綜合所得稅BAN給付清單（中
    區國稅局移送書附件4）、營業稅年度資料查詢進項來源明
    細表及銷項去路明細表（中區國稅局移送書附件15）、鉅亮
    公司申報書（中區國稅局移送書附件14）、中區國稅局95年
    7月11日中區國稅四字第0950033698號刑事案件告發書（中
    區國稅局移送書附件13）、鉅亮公司之發票、專案申請調檔
    統一發票查核清單（中區國稅局移送書附件20）、高雄市國
    稅局左營稽徵所95年2月14日財高國稅左營業字第095000146
    2號函（中區國稅局移送書附件16）、三澤營造有限公司、
    原証企業有限公司、鼎吉工程有限公司之營業稅年度資料查
    詢進項來源明細表（中區國稅局移送書附件22）、恆億公司
    之處分書及核定稅額繳款書、罰鍰繳款書（中區國稅局移送
    書附件17）附卷可憑，為其主要依據。訊據被告丙○○、甲
    ○○均堅決否認有何公訴人所指之犯行，被告丙○○辯稱：
    其不知道會被利用當負責人及開立不實發票，許鴻文是何人
    其並不清楚，「詹皓程」有拿槍，其有去報案，警察說，那
    些證件他若晚一點沒有拿回來，再去報案，所以沒有作筆錄
    ，後來詹皓程有拿證件回來，所以其沒有報案，其目前頭有
    時會痛得受不了，晚上會睡不著，是什麼病其也不知道等語
    ，被告吳昌易辯稱：其僅介紹丙○○與「詹浩程」認識，並
    只有幫丙○○代為填寫銀行信用卡之申請書，不知道丙○○
    會被叫去當人頭及開立不實發票等語。
四、經查：
（一）被告丙○○於95年11月3日偵查時供稱：其之前在人力公
      司作粗工，現在無業，其不是鉅亮公司負責人，其是被冒
      名，其不記得了，有2人趁其吃藥昏炫時，開車載其至大
      里稅捐處辦事情，辦什麼事其不清楚，只叫其簽名，說不
      會被關，甲○○是民防局副隊長，有去霧峰臺灣銀行開戶
      ，開完後他們就載其回家，對方沒有給其錢，後來其昏倒
      健保被停，才知道其被當人頭云云（見95年度交查字第12
      1號卷第7至10頁）。再其於96年5月31日偵查時供稱：因
      為那段時間沒工作，跟甲○○借錢，那天跟他喝酒，喝酒
      喝一喝，他叫一個「許鴻文」帶其到稅捐稽徵處那裡，說
      其若不簽名要打其，簽名可能是做負責人，那是什麼單子
      不知道，這樣做對其沒有好處，其頭腦有問題（庭呈身心
      障礙手冊、重大傷病卡，影印後發還）云云（見96年度偵
      字第3707號卷第8頁）。又其於96年8月3日偵查時供稱：
      其有聽過「浩成」，他拿其身分證，後來其有去報警，是
      「陳浩成」恐嚇其的，他說若其不照他說的去做，就要對
      其怎麼樣，是「許鴻文」與「陳浩成」2人帶其去的，那
      時「許鴻文」、「陳浩程」跟甲○○講，甲○○叫其去稅
      捐稽徵處簽名，甲○○平常對其不錯云云（見96年度偵字
      第3707號卷第24至25頁）。另其於原審97年9月4日準備程
      序時供稱：其跟他們都不認識，是「陳浩程」有一天早上
      拿其之身分證和所有的證件去辦的，他都沒有給其錢，其
      與陳浩程沒有關係，他去甲○○開店的地方，陳浩程自己
      跟其拿的，證件等物其放在皮包內，「陳浩程」當時有拿
      槍，「詹皓程」確實有拿槍押其，其的證件確實被詹皓程
      拿走，也有去大里市○○路報警云云（見原審卷第P30至
      31 頁）。本案之所以會認定被告甲○○亦有共同犯意聯
      絡，主要是依被告丙○○之上開供述。但被告丙○○於95
      年11月3日偵查時供稱：有2人趁其吃藥昏炫時，開車載其
      至大里稅捐處辦事情，辦何事不清楚，只叫其簽名，另甲
      ○○載其去霧峰臺灣銀行開戶云云；再於96年5月31日偵
      查時供稱：甲○○叫一位「許鴻文」之人帶其到稅捐稽徵
      處，並恐嚇說若不簽名要打其云云；繼於96年8月3日偵查
      時供述：是「陳浩成」恐嚇其的，他說若其不照他說的去
      做，就要對其怎麼樣，是「許鴻文」與「陳浩成」2人帶
      其去的，那時「許鴻文」、「陳浩程」跟甲○○講，甲○
      ○叫其去稅捐稽徵處簽名云云，後於原審97年9月4日準備
      程序時供稱：某日其甲○○店內，「陳浩程」拿其之身分
      證和所有的證件去辦的，「陳浩程」當時有拿槍，「詹皓
      程」確實有拿槍押其云云。是其先則說被告甲○○帶其臺
      灣銀行霧峰分行開戶，至於至大里稅捐處則未提及被告甲
      ○○，復又稱是被告甲○○叫一位「許鴻文」之人帶其至
      稅捐稽徵處並有恐嚇情事，繼則言是被告甲○○要「許鴻
      文」、「陳浩程」帶其去稅捐稽徵處，是「陳浩程」恐嚇
      云云，末於原審準備程序時，則稱「陳浩程」或「詹皓程
      」當時有拿槍押其云云，是以被告丙○○就被告甲○○所
      為之部分前述供述反覆、矛盾，難以採為不利於被告甲○
      ○之認定。再依公訴意旨認為被告甲○○與丙○○為共犯
      ，則依刑事訴訟法第156條第2項規定：「被告或共犯之自
      白，不得作為有罪判決之唯一證據，仍應調查其他必要之
      證據，以察其是否與事實相符。」亦不得僅以被告丙○○
      之供述，作為認定被告甲○○有出面徵求同意之唯一證據
      ，更何況其之供述，有前述矛盾齟齬之瑕疵存在。此外復
      有被告丙○○所簽立，委請被告甲○○代辦之切結書1紙
      附卷可憑（見原審卷第33頁），亦可佐證被告吳益昌之上
      開辯解，並非憑空杜撰而顯不可採信。
（二）被告丙○○之上開供述前述不一致，且經原審向臺中縣警
      察局函查，經其函覆：查無被告丙○○於93年1月1日至94
      年12月31日止之案紀錄等相關資料一節（見原審卷第38頁
      ），亦無足證明被告丙○○有遭人持槍恐嚇或取走證件之
      報案行為。然依被告丙○○所提出之身心障礙手冊、全民
      健康保險證明卡（重大傷病免自行部分負擔證明卡）（以
      上見原審卷第34頁、本院卷第38頁），分別載明被告為中
      度精神障礙、其他器質性精神病態，且該證明卡之有效日
      是至永久，可見被告丙○○確實有精神障礙之疾病，此與
      其於本院審理時所提及其之精神狀況等語，大致相符。又
      參酌被告丙○○尚屬一致之陳述：其當時無業等語，本案
      極有可能是有人利用被告丙○○精神障礙且無業之情形，
      取走被告黃錫押之證件並以之申辦為鉅亮公司之負責人，
      被告丙○○並不知悉其會成為鉅亮公司之負責人，此從其
      供述：其昏倒健保被停，才知道其被當人頭云云（見95年
      度交查字第121號卷第10頁）可得而知。另其雖有供稱：
      簽名可能是做負責人等語，但其同時亦稱：那是什麼單子
      不知道等語（見96年度偵字第3707號卷第8頁），上開「
      可能是做負責人」之供述，應是被告丙○○因檢察官偵查
      擔任鉅亮公司人頭負責人之案情，所作之推測陳述，否則
      其無需供稱：那是什麼單子不知道等語。況且，依被告黃
      錫押之上開供述，亦僅提到其有去臺灣銀行霧峰分行、稅
      捐稽徵處等處，僅在稅捐稽徵處有簽名，但其並未提及有
      在鉅亮公司之公司文件或公司負責人變更事項登記申請文
      件上簽名之情事，是以尚難以被告丙○○之上開供述，即
      可推論其對於擔任鉅亮公司人頭負責人之事知情。
（三）原審同案被告戴昌雄於原審準備程序時雖供稱：「這間鉅
      亮公司有名沒有實，從來沒有做過任何事情。我和丙○○
      都是被人家充當人頭。我們是領人頭錢，什麼事情都不用
      做。一天領兩百元，供我們吃住。鉅亮公司是朋友介紹說
      不用做就有吃，介紹我到臺中市○○街79號，這間也是人
      頭公司，之前名字叫迅中實業有限公司，現在已經搬遷了
      。是朋友介紹我到那邊當人頭的。每辦一個案件可以抽佣
      三成，就是貸車子、房子、辦現金卡、信用卡，貸車子、
      房子就是買賣賺取中間的利潤。一天領兩百元，他安排我
      到鉅亮公司住，當時鉅亮公司在太平市○○路270號，所
      以當時他安排我到那裡住，我和那間公司沒有關係，那間
      公司的負責人不是我人頭公司的老闆。他晚上會拿兩百元
      給我，就是明天的三餐的費用。每天會載我到迅中公司，
      晚上載我回鉅亮公司。」云云（見原審卷第49頁）。然其
      於95年11月3日偵查時供稱：「（認識丙○○？）不認識
      ，但是有聽過莊總說負責人是丙○○。」等語（見95年度
      交查字第121號卷第8頁）。而依起訴意旨所載被告丙○○
      與原同案被告戴昌雄之介紹人並不相同，且參酌原同案被
      告戴昌雄於原審所陳述有關抽佣三成、白天至迅中公司晚
      上回鉅亮公司之部分，均未再提及被告丙○○，可見被告
      丙○○並未與原同案被告戴昌雄白天至迅中公司晚上回鉅
      亮公司之事，由上開說明，足見原同案被告戴昌雄所述其
      並不認識被告丙○○等語，應可採信。是其於原審準備程
      序時雖供稱：其和丙○○都是被人家充當人頭，其等是領
      人頭錢，什麼事情都不用做，一天領兩百元，供我們吃住
      云云。即屬其個人非基於事實經驗而為之推測意見，自不
      得採為證據。
五、依舉證分配之法則，對於被告之成罪事項，應由檢察官負舉
    證義務，檢察官無法舉證使本院產生無合理懷疑之確信心證
    ，縱被告所辯不足採信，亦不得因此反面推論被告之罪行成
    立，致違刑事舉證分配之法則。本案檢察官既不能舉證證明
    被告丙○○、甲○○有不實填載會計憑證罪、幫助逃漏稅捐
    之行為，而使本院產生無庸置疑之明確心證，則本案此部分
    依罪疑唯有利於被告原則，只要被告之辯解有成立之可能性
    存在，即不得對被告丙○○、甲○○為有罪之認定。此外，
    本院在得依或應依職權調查證據之範圍內，復查無其他積極
    明確之證據，足以認定被告丙○○、甲○○有檢察官所指之
    罪行，自屬不能證明被告丙○○、甲○○犯罪。原審因而為
    被告丙○○、甲○○無罪之諭知，並無不當，檢察官上訴意
    旨仍認被告2人有不實填載會計憑證罪、幫助逃漏稅捐之行
    為，指摘原判決不當，為無理由，應予駁回。
六、檢察官就被告丙○○部分請求併辦（97年度偵字第28408號
    ），認與起訴部分具有連續犯之裁判上一罪關係，然本案被
    告丙○○起訴之部分既經本院判決無罪，依審判不可分原則
    ，則併辦部分即與之無連續犯之裁判上一罪關係，自非屬本
    院之審判範圍，是併辦部分應退回原檢察官依法處理。
據上論斷，應依刑事訴訟法第368條，判決如主文。
本案經檢察官乙○○到庭執行職務。
中    華    民    國    98    年    5     月    7     日
            刑事第五庭  審判長法  官  趙  春  碧
                              法  官  何  秀  燕
                              法  官  楊  真  明
以上正本證明與原本無異。
如不服本判決應於收受送達後十日內向本院提出上訴書狀，其未
敘述上訴理由者，並得於提起上訴後十日內向本院補提理由書（
均須按他造當事人之人數附繕本）「切勿逕送上級法院」。
                              書記官  李  淑  芬
中    華    民    國    98    年    5     月    7     日


司法院資訊處製作；財團法人民間司法改革基金會備份。
